【裁判字號】    99,簡上,225
【裁判日期】    990730
【裁判案由】    妨害自由
【裁判全文】
臺灣桃園地方法院刑事判決             99年度簡上字第225號
上  訴  人  臺灣桃園地方法院檢察署檢察官
被      告  丁○○
            丙○○原名黃小萍.
            戊○○
共      同
選任辯護人  林凱律師
            顏碧志律師
            黃麗岑律師
上列上訴人因被告妨害自由案件，不服本院98年度簡字第254 號
，中華民國98年12月31日第一審刑事簡易判決（起訴案號：97年
度偵字第17654 號、98年度偵字第806 號），提起上訴，本院管
轄第二審合議庭判決如下：
    主      文
上訴駁回。
    事實及理由
一、本案經本院合議庭審理結果，認原審簡易判決以被告丁○○
    、丙○○、戊○○犯刑法第302 條第1 項之剝奪他人行動自
    由罪，分別判處有期徒刑5 月、5 月、6 月，均各諭知易科
    罰金之折算標準為新臺幣（下同）1,000 元折算1 日，並說
    明未扣案之清償協議書1 紙予以沒收之理由，認事用法及量
    刑均無不當，應予維持，並引用原審簡易判決書記載之事實
    、證據及理由（如附件）。
二、檢察官上訴意旨略以：證人即告訴人乙○與被告丙○○間並
    無任何借貸關係存在，故被告丁○○、丙○○、戊○○以強
    暴脅迫致告訴人乙○不能抗拒，而取得告訴人乙○之財物，
    應成立刑法第328 條第1 項之強盜罪。又告訴人乙○遭被告
    等人限制行動自由之時間近5 小時，且被告丁○○、戊○○
    係受丙○○所託處理本件，被告丙○○係處於主導地位，原
    審未審酌被告3 人涉案情節輕重，均判處被告丁○○、丙○○有期徒刑5 月，量刑顯有失衡，且被告戊○○前已因同性
    質之妨害自由案件經法院判處有期徒刑6 月，再犯本案，惡
    性非輕，原審卻仍判處有期徒刑6 月，量刑難謂妥適云云。
    經查：
（一）訊據被告丁○○、丙○○、戊○○均坦承妨害自由犯行，
      惟均堅決否認有檢察官上訴意旨所主張之強盜犯行，被告
      丙○○並辯稱：乙○前曾因經營錢莊向伊商借400 萬元，
      伊先後以陳乃綺、何宗儒等人名義匯入乙○母親陳高明惠
      之渣打商業銀行龍潭分行帳戶：0000-00000號帳戶內等語
      。
    1.查如附表所示本票確係證人乙○為經營錢莊商借資金所簽
      發，借款款項係匯入陳高明惠上開帳戶（由陳乃綺於94年
      10月25日匯入100 萬元、何宗儒先後於94年12月7 日匯入
      33萬7 千元、94年12月8 日匯入100 萬元、95年3 月28日
      匯入50萬元），另證人乙○曾因合夥經營錢莊，與被告丙○○於94年10月26日簽訂契約書，證人乙○經營錢莊之營
      收均與被告丙○○對帳等情，業據證人乙○於本院審理時
      證述明確（見本院99年7 月15日審判筆錄第4 、5 、7 頁
      ），並有卷附上開本票影本2 紙及契約書影本1 份可稽（
      見偵查卷第29、30頁、原審卷第106 至108 頁）。則本件
      與證人乙○簽訂經營錢莊之合夥契約者，係被告丙○○，
      另證人乙○所稱資金匯款方式，又與被告丙○○所辯相符
      。再者，我國民間借貸上，常以本票為債權憑據，債權人
      多謹慎保管，不致無端交付不相干他人，本件案發當時，
      被告丁○○、戊○○、丙○○係持如附表所示之本票2 紙
      向證人乙○催討款項，被告丙○○既持有證人乙○所簽發
      作為債權憑據之上開本票，則被告丙○○辯稱證人乙○因
      經營錢莊所商借之借款400 萬元其有出資乙節，顯非全然
      不可採信。
    2.雖證人乙○於本院審理時證稱：伊是向高振峰借款，並非
      向丙○○借款，伊並未積欠丙○○款項云云，然證人乙○
      復證稱：伊不知道高振峰貸與伊之款項係從何處取得，但
      簽發如附表所示本票時，高振峰及被告丙○○均在場等語
      （見本院99年7 月15日審判筆錄第7 、14頁），參諸證人
      乙○所借得款項，係先後以陳乃綺、何宗儒等人名義匯入
      證人乙○母親陳高明惠之帳戶內，此為被告丙○○所知悉
      ，則證人乙○借得之款項實際上係由被告丙○○籌措，本
      即非不可能。況本票乃文義證券及無因證券，本票上之權
      利義務，依票上所載文義定之，與其基礎之原因關係各自
      獨立。故本票上權利之行使，不以其原因關係存在為前提
      。至票據債務人以自己與執票人間所存抗辯事由，對抗執
      票人，固為法之所許，惟應由票據債務人就此抗辯事由負
      舉證責任（最高法院82年度台上字第629 號判決意旨參照
      ）。查本件證人乙○未能提出具體證據證明被告等人不得
      主張本票上權利，從而被告等人既持有上開本票，並依票
      上所載文義行使權利，自難逕認具不法意圖。
    3.證人乙○於本院審理時雖另證稱：本件案發後，伊為了償
      還向高振峰所借之400 萬元，乃自行向高振峰女兒高嘉伶
      清償50萬元，並另簽發350 萬元本票交付高嘉伶云云（見
      本院99年7 月15日審判筆錄第11頁），然證人甲○○於本
      院審理時證稱：案發後乙○有拿10萬元現金交給高嘉伶，
      並簽發400 萬元之本票云云（見本院99年7 月15日審判筆
      錄第19、20頁），已見證人乙○、甲○○所述顯非一致。
      況依證人乙○於本院審理時證稱：當時商借錢莊資金時，
      僅簽發上開本票，並未書立其他借據文件等語（見本院99
      年7 月15日審判筆錄第12頁），則本件案發後，證人乙○
      既已取回當初借款憑據之上開本票，縱高振峰嗣後向其主
      張債權，證人乙○自可主張已經清償即可，實無先向高嘉
      伶清償50萬元，另再簽發350 萬元本票交付高嘉伶之必要
      。且參諸證人乙○於本院審理時復稱：案發後並沒有人向
      伊催索該350 萬元等語（見本院99年7 月15日審判筆錄第
      14頁），衡情350 萬元並非區區小數，若高振峰認證人乙○積欠其上開款項，豈有全然不加聞問催討之理，則證人
      乙○所稱償還高振峰借款乙節，即有疑義。況並無任何證
      據證明證人乙○交付高嘉伶之現金50萬元及350 萬元本票
      ，與如附表所示本票之債權係同一筆債權，縱使證人乙○
      果於案發後曾交付高嘉伶50萬元及350 萬元本票，亦不得
      以此即推論被告丙○○不得向證人乙○主張如附表所示2
      紙本票之權利，自難以證人乙○所述於案發後曾自動給付
      現金及交付本票予高嘉伶乙節，逕為不利被告等人之認定
      。
    4.按刑法上之強盜罪，以有為自己或第三人不法所有之意圖
      為構成要件之一，若奪取財物係基於他種目的，而非出於
      不法所有之意思者，縱其行為違法，要不成立強盜罪（最
      高法院21年上字第18號判例、95年度台上字第1144號判決
      意旨參照）。本件被告等人以非法剝奪證人乙○行動自由
      之方式取得證人乙○之財物，固非法所允許，然被告丙○○主觀上係為行使如附表所示本票債權，被告丁○○、戊○○係受丙○○所託向證人乙○催索該債權，均非出於不
      法所有之意圖，自與刑法上強盜罪之要件有間。
    5.綜上，檢察官上訴主張被告等人應構成強盜罪，並無理由
      。
（二）按法官於有罪判決如何量處罪刑，甚或是否宣告緩刑，均
      為實體法賦予審理法官裁量之刑罰權事項，法官行使此項
      裁量權，自得依據個案情節，參酌刑法第57條所定各款犯
      罪情狀之規定，於法定刑度內量處被告罪刑；除有逾越該
      罪法定刑或法定要件，或未能符合法規範體系及目的，或
      未遵守一般經驗及論理法則，或顯然逾越裁量，或濫用裁
      量等違法情事之外，自不得任意指摘其量刑違法，最高法
      院著有80年台非字第473 號、75年台上字第7033號、72年
      台上字第6696號、72年台上字第3647號等判例可資參照。
      故法官量刑，如非有上揭明顯違法之情事，自不得擅加指
      摘其違法或不當。原判決關於被告科刑部分，業已敘明「
      審酌被告黃小萍因與被害人乙○間有債務糾紛，不思以和
      平、理性方式尋求解決，為索討債務，竟與丁○○、戊○○，共同以剝奪行動自由之方式，迫使被害人乙○簽立清
      償協議書、交付支票及現金，並脅迫被害人乙○交出上開
      帳戶之存摺、印鑑章、密碼俾供其等提領款項，犯罪所生
      危害非輕，迄今復未與被害人乙○、甲○○和解，且被告
      黃小萍、丁○○於警訊、偵查及本院準備程序訊問時，猶
      矯詞意圖卸免刑責，於審理中始坦承犯行，未見深切悔意
      ，犯後態度不佳，被告戊○○前已因妨害自由案件經法院
      判處罪刑確定並執行完畢，詎猶不知悔改，再犯本件性質
      相同之罪，足徵其惡性非輕，併考量其等犯罪之動機、目
      的、手段、素行、生活狀況、智識程度與犯後態度等一切
      情狀」（見原判決第3 、4 頁），顯已依被告各人之行為
      責任為基礎，具體斟酌刑法第57條各款所列情狀等情為刑
      之量定之準據，經核並無不合，量刑亦屬妥適。經核檢察
      官主張原審量刑不當乙節，均係對原判決已說明之事項徒
      為爭辯，自無理由。
三、綜上，本件檢察官提起上訴，為無理由，應予駁回。
據上論斷，應依刑事訴訟法第455 條之1 第3 項、第368 條、第
373條，判決如主文。
本案經檢察官梁光宗到庭執行職務。
中    華    民    國    99    年    7     月    30    日
                  刑事第一庭審判長法  官  曾家貽
                                  法  官  張瓊華
                                  法  官  鄭吉雄
以上正本證明與原本無異。
不得上訴。
                                  書記官  劉宗源
中    華    民    國    99    年    7     月    30    日
附表：
┌──┬─────┬────┬──────┬──────┐
│編號│面     額 │ 發票人 │ 票載發票日 │ 到  期  日 │
│    │（新臺幣）│        │            │            │
├──┼─────┼────┼──────┼──────┤
│ 1  │ 300萬元  │ 乙○   │94年10月26日│95年10月26日│
├──┼─────┼────┼──────┼──────┤
│ 2  │ 100萬元  │ 乙○   │95年1月1日  │95年12月30日│
└──┴─────┴────┴──────┴──────┘

司法院資訊處製作；財團法人民間司法改革基金會備份。
